---
title: "Ortolan Bunting analysis"
author: "me"
date: "9 joulukuuta 2019"
output: html_document
---

# 2. Peltosirkkuaineiston analyysi

Tutkimuskysymykset:  

1) Peltosirkun häviämisnopeus kasvaa alueen avoimuuden vähentyessä ja eristyneisyyden kasvaessa  

2) Peltosirkun häviämisnopeus kasvaa peltoviljelyn muuttuessa viljavaltaisesta nurmivaltaiseksi  

3) Peltosirkun häviämisnopeus kasvaa viljelyn monimuotoisuuden vähentyessä  

4) Peltosirkun häviämisnopeus kasvaa maiseman pienipiirteisten rakenteiden yksipuolistuessa  



```{r, include=FALSE}
getwd()
paketit<-c("readr","tidyr","plyr","dplyr","vegan","ggplot2","lattice","psych","glmmTMB","lme4","MASS","MuMIn","mgcv","gamm4","ncf")
lapply(paketit,library,character.only=T)
```


## 2.1 Aineiston tarkastelua

Luetaan aineisto sisään ja tarkistetaan, että luokkamuuttujat ovat oikein ja ettei joukossa ole NA:ta:

```{r}
data<-read.csv("OrtolanBunting.csv")

names(data)
str(data)
summary(data)

#tarkasta kaikkien luokkien muoto
data$id<-as.factor(data$id)
#luodaan vuodelle oma faktori-muuttuja
data$fyear<-as.factor(data$year)
#pinta-alalle myös oma log-muunnettu muuttuja
data$Larea=log(data$area) 
```

Huomaa, että pinta-ala on tässä kohtaa muuttunut neliökilometreiksi.

### 2.1.1 Poikkeavia havaintoja

Tarkastellaan havaintoja yksitellen, onko mukana virheitä tai poikkeavia havaintoja:
```{r}
#outliers
dotchart(data$terri, main= "N territories")
dotchart(data$prec, main= "precipitation")
dotchart(data$temp, main= "temperature")
dotchart(data$open, main= "open (spring sown)")
dotchart(data$shan, main= "shannon, species")
dotchart(data$shanG, main= "shannon, crop types")
```

Kuinka monta reviiriä per osapopulaatio?
```{r}
hist(data$terri)
table(data$terri)
```

Aineistossa on muutama "MEGA"osapopulaatio. Suurimmaksi osaksi osapopulaatiot ovat tyhjiä tai niillä on muutama reviiri.  

Kuinka monta käyntikertaa per osapopulaatio?

```{r}
sort(table(data$id))
```

Muutamalla osapopulaatiolla on käyty vain kerran.


### 2.1.2 Riippuvuussuhteita

Tarkastellaan muuttujia suhteessa toisiinsa:

```{r, fig.width=14, fig.height=12}
#relationships
pairs.panels(data[,c(3:23)])
```

Reviirien lukumäärällä (terri) ja Shannon-Wienerin indeksillä (shan ja shanG) sekä lajien lukumäärällä (snum) on suht vahva korrelaatio. Shan mittaa viljelykasvilajien (-koodien) monimuotoisuutta. ShanG puolestaan viljelykasviryhmien monimuotoisuutta. Snum mittaa vain viljelykasvilajien (-koodien) lukumäärää. Näistä fiksuin ShanG. Ottaahan offsettina käytetty pinta-ala huomioon sen, että isommalla osapopulaatiolla voi olla enemmän tilaa viljelyskasveille ja sitä kautta isompi monimuotoisuus?

Maatalousmaiseman osuus (agri5) (ja jokien tiheys)  on positiivisesti korreloitunut reviirimäärän kanssa. Teiden ja rakennusten tiheys sen sijaan negatiivisesti. Eihän pinta-alan vaikutus tule kahteen kertaan huomioiduksi, jos tieden, jokien, rakennusten ja ojien **tiheydessä** jo huomioidaan pinta-ala?

Vuosi on negatiivisesti korreloitunut reviirimäärien kanssa. 

Keväällä kylvettävien kasvien osuus (open) ja keväällä pidemmällä oraalla olevien kasvien (cover) osuudet ovat toistensa vastakohdat.


### 2.1.3 Lisää plottailua

Katsotaan reviirien määrän kehitystä kullakin osapopulaatiolla:

```{r, fig.width=14, fig.height=12}
#plottailua
xyplot(terri~year|id, data=data, type = c("p", "r"))
boxplot(terri~year, data=data)
xyplot(terri~year, data=data, type = c("p", "r"))
```

Vuosien välinen trendi näyttäisi yleisesti olevan laskeva ja osapopulaatioiden välillä on suuriakin eroja. Osapopulaatio siis random-tekijäksi, joka säätelee vuoden vaikutusta (ja ryhmittää muutenkin koko aineiston). Eli tavallaan random-tekijänä osapopulaation ja vuoden välinen interaktio (siis random intercept ja slope). (sekava selitys..)


```{r}
xyplot(terri~temp|fyear, data=data, type = c("p", "r"))
xyplot(terri~prec|fyear, data=data, type = c("p", "r"))

xyplot(terri~open|fyear, data=data, type = c("p", "r"))
xyplot(terri~shanG|fyear, data=data, type = c("p", "r"))

xyplot(terri~X|fyear, data=data, type = c("p", "r"))
xyplot(terri~Y|fyear, data=data, type = c("p", "r"))

xyplot(terri~agri5, data=data, type = c("p", "r"))

xyplot(terri~Aroad, data=data, type = c("p", "r"))
xyplot(terri~Abuild, data=data, type = c("p", "r"))
xyplot(terri~Ariver, data=data, type = c("p", "r"))
xyplot(terri~Astream, data=data, type = c("p", "r"))
```


## 2.2 Mallit

Peruspiirteittäin suunniteltiin mallit näin:

M1 = year  

M2 = year + kov  

M3 = year + kov + weather x year  

M4 = year + kov + pelto x year  

M5 = year + kov + weather x year + pelto x year  


Kov(ariaatit) tarkoittaa SSS, agri5 ja koordinaatteja. ("pakolliset kovariaatit")  
Weather tarkoittaa sadantaa ja lämpötilaa.  
Pelto tarkoittaa shannon-indeksiä ja avoimen maan osuutta (open).

### 2.2.1 Nested/crossed, hierarchical ja muita ajatuksia

```{r}
#Aksun esimerkit (näissä mukana NDVI):
#m1=glmmTMB(N ~Year + (1|fYear) + (1|Site), family=nbinom2, data=Embhor) 
#m2=glmmTMB(N ~SSS + Landscape + X + Y + X*Y + Year + (1|fYear) + (1|Site), family=nbinom2, data=Embhor) 
#m3=glmmTMB(N ~SSS + Landscape + X + Y + X*Y + Year*Temp + Year*Rain + Year*NDVI + (1|fYear) + (1|Site), family=nbinom2, data=Embhor)
#m4=glmmTMB(N ~SSS + Landscape + X + Y + X*Y + Year*Cropdiv + Year*Plough + (1|fYear) + (1|Site), family=nbinom2, data=Embhor)
#m5=glmmTMB(N ~SSS + Landscape + X + Y + X*Y + Year*Temp + Year*Rain + Year*NDVI + Year*Cropdiv + Year*Plough + (1|fYear) + (1|Site), family=nbinom2, data=Embhor)
```

Mikään malleista ei aluksi toiminut, koska aineisto oli skaalaamaton. Alla kuitenkin asioita, joita tuli pohdittua ongelmaa selvittäessä:  


**Random-muuttujat**
Muuttuja 'id' eli jokaisen osapopulaaation yksilöivä tunniste on random-muuttuja koska se saattaa sisältää jotain informaatiota, jota fixed-muuttujat eivät sisällä johtuen siitä, että koko populaatio ei ole täydellisesti edustettuna otoksessa.  

Määritelmiä siitä, milloin effect on fixed tai random: "Effects are fixed if they are interesting in themselves or random if there is interest in the underlying population. When a sample exhausts the population, the corresponding variable is fixed; when the sample is a small (i.e., negligible) part of the population the corresponding variable is random".  

*Mutta entäpä vuosi?*  

Random-efektinä vuosi huomioisi vuosien välisen ajallisen riippuvuuden. Osapopulaatiolla, jolla on monta reviiriä yhtenä vuonna, on suuremmalla todennäköisyydellä monta reviiriä myös seuraavana vuonna.  
Fixed-efektinä se selittäisi reviirien määrässä tapahtuvaa vaihtelua suoraan. Vuodet ovat erilaisia (esim. tapahtumat Afrikassa vaihtelevat) ja jokin asia, jota emme ole tajunneet mitata voi selittyäkin vuodella.  


*Muuttuja sekä fixed että random-tekijänä?* 

Lue aiheesta [täältä](https://www.theanalysisfactor.com/mixed-models-predictor-both-fixed-random/). Voiko vuosi siis olla fixed effect vain silloin kun se on interaktiossa jonkun toisen muuttujan kanssa? 


*Nested or crossed?*

Relatively few mixed effect modeling packages can handle crossed random effects, i.e. those where one level of a random effect can appear in conjunction with more than one level of another effect. (This definition is confusing, and I would happily accept a better one.) A classic example is crossed temporal and spatial effects. If there is random variation among temporal blocks (e.g. years) and random variation among spatial blocks (e.g. sites), and if there is a consistent year effect across sites and "vice versa", then the random effects should be treated as crossed. 

Selkeä vastaus lötyy [täältä](https://stats.stackexchange.com/questions/228800/crossed-vs-nested-random-effects-how-do-they-differ-and-how-are-they-specified).


*Random-muuttujan havaintojen määrä?*  

Joillain osapopulaatioilla on käyty vain kerran, joillain taas täydet 19 kertaa. Jos osapopulaatio on random-tekijä täytyy siitä olla havaintoja useampia. Muuten ei pysty arvioimaan ryhmän sisäistä vaihtelua? Katso kysymys [aiheesta](https://stats.stackexchange.com/questions/242821/how-will-random-effects-with-only-1-observation-affect-a-generalized-linear-mixe). Vastaus on kai, että ei haittaa, kunhan vaihtelun saa arvioitua muista osapopulaatioista, joista on useampia havaintoja. 


### 2.2.2 GLMM-mallit

#### Ei pinta-alaa mukana

Skaalataan aineisto ja kokeillaan glmm-malleja. 

```{r}
dataS=data %>%mutate_at(c(2:3,5:7,9:21), funs(c(scale(.)))) 
```

Sovitetaan viisi hypoteesiemme mukaista glmm-mallia ja tulostetaan niiden AICc-taulukko: 

```{r, cache=T}
M1=glmmTMB(terri ~ year + (1|fyear)+ (1|id), family=nbinom2, data=dataS, REML=FALSE)

M2=glmmTMB(terri ~ Abuild + Astream + Aroad + Ariver + agri5 + X*Y + year + (1|fyear) + (1|id), family=nbinom2, data=dataS, REML=FALSE)

M3=glmmTMB(terri ~ Abuild + Astream + Aroad + Ariver + agri5 + X*Y + year*temp + year*prec  + (1|fyear)  + (1|id), family=nbinom2, data=dataS, REML=FALSE)

M4=glmmTMB(terri ~ Abuild + Astream + Aroad + Ariver + agri5 + X*Y + year*shanG + year*open + (1|fyear) + (1|id), family=nbinom2, data=dataS, REML=FALSE)

M5=glmmTMB(terri ~ Abuild + Astream + Aroad + Ariver + agri5 + X*Y + year*temp + year*prec + year*shanG + year*open + (1|fyear) + (1|id), family=nbinom2, data=dataS, REML=FALSE)

output1<-model.sel(M1,M2,M3,M4,M5) 

# AICc Table
output1
```

Taulukon mukaan mallit M4 ja M2 ovat parhaimpia, 1.54 AICc yksikön erolla toisistaan. 

Aksun tyylin mukaan katsotaan ensin AICdelta=2 rajojen sisällä olevia malleja ja jos niistä parhain on myös yksinkertaisin, voidaan sen olettaa olevan paras. Muut mallit sisältävät lisäksi vain 'uninformative parameters'. Jos paras malli ei ole yksinkertaisin, laajennetaan tarkastelus AICdelta=4 rajojen sisälle ja tehdään kaikille kriteerin täyttäville malleille model averaging.

Tehdään model averaging M4,M2, M5 ja M3 malleilla:

```{r}
output2=model.sel(M4,M2,M3,M5)

#tehdään model averaging
summary(model.avg(output2, revised.var = TRUE))
```

Taulukon tulkinta on hieman epäselvää mulle. Taulukkohan vihjaa etteivät interaktiot olisi merkittäviä, mutta mehän halutaan tutkia nimenomaan interaktioita koska ne linkittyvät asioihin, jotka kertovat reviirien lukumäärän vuosittaisesta muutoksesta. Muuttujien tutkiminen ilman interaktiota vuoden kanssa ei ole tässä tapauksessa mielekästä, koska se selittäisi ennemminkin asioita, jotka vaikuttavat reviirien absoluuttiseen lukumäärään, ei muutokseen. Ko,kö?


#### Pinta-ala offsettina:

Edellisissä malleissa ei huomioitu sitä, että osapopulaatiot ovat eri kokoisia. Toki isommilla alueilla on enemmän reviirejä, joten pinta-alan vaikutus huomioitava kaikessa. Toivottavasti se ei kuitenkaan tule huomioitua jo kahdesti pienipiirteisten rakennelmien kohdalla?

```{r, cache=T}
M1=glmmTMB(terri ~ year + offset(log(area)) + (1|fyear)+ (1|id), family=nbinom2, data=dataS, REML=FALSE)

M2=glmmTMB(terri ~ Abuild + Astream + Aroad + Ariver + agri5 + X*Y + year + offset(log(area))+ (1|fyear) + (1|id), family=nbinom2, data=dataS,REML=FALSE)

M3=glmmTMB(terri ~ Abuild + Astream + Aroad + Ariver + agri5 + X*Y + year*temp + year*prec  + offset(log(area))+ (1|fyear)  + (1|id), family=nbinom2, data=dataS,REML=FALSE)

M4=glmmTMB(terri ~ Abuild + Astream + Aroad + Ariver + agri5 + X*Y + year*shanG + year*open + offset(log(area))+ (1|fyear) + (1|id), family=nbinom2, data=dataS,REML=FALSE)

M5=glmmTMB(terri ~ Abuild + Astream + Aroad + Ariver + agri5 + X*Y + year*temp + year*prec + year*shanG + year*open + offset(log(area))+ (1|fyear) + (1|id), family=nbinom2, data=dataS,REML=FALSE)

output1<-model.sel(M1,M2,M3,M4,M5) 
output1
```

Tässä tapauksessa paras mallivaihtoehto (AICdelta>2) on myös yksinkertaisin. Eli paras malli löytyi suoraan, M2.


Mallin validointi:
```{r}
#malli uudelleen, ML-asetuksella
M2=glmmTMB(terri ~ Abuild + Astream + Aroad + Ariver + agri5 + X*Y + year + offset(log(area))+ (1|fyear) + (1|id), family=nbinom2, data=dataS)

summary(M2)

op<-par(mfrow=c(3,3),mar=c(5,4,1,2))
E<-resid(M2)
hist(E, xlab = "residuals",main = "")
plot(dataS$Aroad,E,xlab = "road",ylab="residuals")
plot(dataS$Abuild,E,xlab = "build",ylab="residuals")
plot(dataS$Ariver,E,xlab = "river",ylab="residuals")
plot(dataS$Astream,E,xlab = "stream",ylab="residuals")
plot(dataS$year,E,xlab = "year",ylab="residuals")
plot(dataS$shanG,E,xlab = "shanG",ylab="residuals")
plot(dataS$agri5,E,xlab = "agri5",ylab="residuals")
plot(dataS$open,E,xlab = "open",ylab="residuals")
plot(dataS$X,E,xlab = "X",ylab="residuals")
plot(dataS$Y,E,xlab = "Y",ylab="residuals")
par(op)
```

Vaikuttaisi siltä, että ainoita merkitseviä tekijöitä ovat vuosi, agri5 , jokien tiheys ja Y-koordinaatti. 

Residuaalien tulkinta on mulla vähän hakusessa.  

Huom! Offset voisi kai olla myös argumentti funktiolle, eikä muuttuja niinkuin tässä. Vaihtoehtoa kokeillaan myöhemmin. 


#### Pinta-ala kovariaattina:

Samat mallit mutta niin, että pinta-ala onkin oma kovariaattinsa.

```{r, cache=T}
M1=glmmTMB(terri ~ year + log(area) + (1|fyear)+ (1|id), family=nbinom2, data=dataS, REML=FALSE)

M2=glmmTMB(terri ~ Abuild + Astream + Aroad + Ariver + agri5 + X*Y + year + log(area)+ (1|fyear) + (1|id), family=nbinom2, data=dataS, REML=FALSE)

M3=glmmTMB(terri ~ Abuild + Astream + Aroad + Ariver + agri5 + X*Y + year*temp + year*prec  + log(area)+ (1|fyear)  + (1|id), family=nbinom2, data=dataS, REML=FALSE)

M4=glmmTMB(terri ~ Abuild + Astream + Aroad + Ariver + agri5 + X*Y + year*shanG + year*open + log(area)+ (1|fyear) + (1|id), family=nbinom2, data=dataS, REML=FALSE)

M5=glmmTMB(terri ~ Abuild + Astream + Aroad + Ariver + agri5 + X*Y + year*temp + year*prec + year*shanG + year*open + log(area) + (1|fyear) + (1|id), family=nbinom2, data=dataS, REML=FALSE)

output1<-model.sel(M1,M2,M3,M4,M5) 
output1
```

M2 näyttäisi parhaimmalta valinnalta.

Mallin validointi:
```{r}
#malli uudelleen, ML-asetuksella
M2=glmmTMB(terri ~ Abuild + Astream + Aroad + Ariver + agri5 + X*Y + year + log(area)+ (1|fyear) + (1|id), family=nbinom2, data=dataS)
summary(M2)

op<-par(mfrow=c(3,3),mar=c(5,4,1,2))
E<-resid(M2)
hist(E, xlab = "residuals",main = "")
plot(dataS$Aroad,E,xlab = "road",ylab="residuals")
plot(dataS$Abuild,E,xlab = "build",ylab="residuals")
plot(dataS$Ariver,E,xlab = "river",ylab="residuals")
plot(dataS$Astream,E,xlab = "stream",ylab="residuals")
plot(dataS$year,E,xlab = "year",ylab="residuals")
plot(dataS$shanG,E,xlab = "shanG",ylab="residuals")
plot(dataS$agri5,E,xlab = "agri5",ylab="residuals")
plot(dataS$open,E,xlab = "open",ylab="residuals")
plot(dataS$X,E,xlab = "X",ylab="residuals")
plot(dataS$Y,E,xlab = "Y",ylab="residuals")
plot(log(dataS$area),E,xlab = "log(area)",ylab="residuals")
par(op)
```

Pinta-alan laittaminen kovariaatiksi ei näytä muuttuvan tuloksia pääpiirteissään. Log(area) on merkitsevä. Mutta sen residuaaleissa on tötterökuvio.




### 2.2.3 GAM-malli, Tweedie

Päätettiin kokeilla mallinnusta niin, että selitettävänä muuttujana onkin reviirien tiheys. Näin osapopulaatioiden vaihteleva pinta-ala saadaan paremmin huomioitua. Osapopulaatiohan oli jo aikaisemminkin random-mmuuttujana, joten pinta-alan aiheuttama vaihtelu muuttujissa oli huomioitu jo jollain tasolla, mutta ei ehkä riittävästi.

Edelleen pienten rakenteiden lukumäärä tai pituudet on suhteutettu osapopulaation pinta-alaan. Mietin, tuleeko pinta-ala tässä tapauksessa huomioitua kahteen kertaan?

Tweedie-asiaa [täällä](https://stat.ethz.ch/R-manual/R-patched/library/mgcv/html/Tweedie.html) ja mgcv-paketista [täällä](https://people.maths.bris.ac.uk/~sw15190/mgcv/tampere/mgcv.pdf) ja [täällä](https://cran.r-project.org/web/packages/mgcv/mgcv.pdf). "Tweedie is an alternative to quasi when var(y) = φµp , 1 < p < 2, and a full distribution is required (for a non-negative real response)."

Luodaan uusi muuttuja 'terriD', joka on reviirien lkm jaettuna osapopulaation pinta-alalla (reviiriä/km2):

```{r}
#reviirien tiheys
dataS$terriD=dataS$terri/dataS$area
summary(dataS$terriD)
```

Plotataan aineisto uudelleen, kaksi kuvaajaa: 

```{r, fig.width=14, fig.height=12}
#relationships
pairs.panels(dataS[,c("terriD","fyear","agri5","prec","temp","shanG","open","Aroad","Astream","Abuild","Ariver","X","Y")])

ggplot(dataS, aes(x=year,y=terriD))+ geom_point() + geom_smooth()
```

Reviiritiheys mennyt alas, ylös ja alas.

Sadanta ja lämpötila negatiivisesti korreloituneita. 

Mallien sovitus: Vaikea löytää esimerkkejä. Tässä yksi: [esim1](https://gist.github.com/gavinsimpson/6d05af9186b9f9419cca5a4507af3aa0).  

Jotta saisin random-rakenteen huolettomasti rakennettua, haluaisin käyttää gamm-funktiota. Mutta silloin Tweedie-jakaumaa käyttäessä pitää pystyä määrittämään ko. jakaumalle p-arvo. En löydä ohjeita siitä, miten p-arvoa voisi lähteä arvioimaan. Ehkä kokeilemalla?

Toinen vaihtoehto on sovittaa malli gam-funktiolla, jolloin Tweedie-jakauma arvioi p-arvon itse. Tällöin random-rakenne pitää rakentaa hieman erilailla.

Muuttujan voi laittaa random-tekijäksi myös määrittämällä se smootherissa: s(...,bs="re")  Lue [tämä](https://stat.ethz.ch/R-manual/R-devel/library/mgcv/html/random.effects.html) ja [tämä](https://stats.stackexchange.com/questions/197952/two-methods-of-adding-random-effects-to-a-gam-give-very-different-results-why-i). Näin voi käyttää gam-funktiota, jolloin family=tw (eikä Tweedie) eikä Tweedien p-arvoa tarvitse määrittää.

Näin aluksi vain koordinaatit X ja Y saavat smootherin. 


```{r, cache=T}
G1=gam(terriD ~  year + s(fyear,bs="re") + s(id,bs="re"), data=dataS, family=tw, REML=FALSE)

G2=gam(terriD ~  year + agri5 + Abuild + Astream + Aroad + Ariver + s(Y) + s(X) + s(fyear,bs="re") + s(id,bs="re"), data=dataS, family=tw, REML=FALSE)

G3=gam(terriD ~ agri5 + Abuild + Astream + Aroad + Ariver + s(Y) + s(X) + year*temp + year*prec + s(fyear,bs="re") + s(id,bs="re"), data=dataS, family=tw, REML=FALSE)

G4=gam(terriD ~ agri5 + Abuild + Astream + Aroad + Ariver + s(Y) + s(X) + year*shanG + year*open + s(fyear,bs="re") + s(id,bs="re"), data=dataS, family=tw, REML=FALSE)

G5=gam(terriD ~ agri5 + Abuild + Astream + Aroad + Ariver + s(Y) + s(X) + year*shanG + year*open + year*temp + year*prec + s(fyear,bs="re") + s(id,bs="re"), data=dataS, family=tw, REML=FALSE)

AIC(G1,G2,G3,G4,G5)
```

G2 malli saa pienimmän AIC arvon. 

Mallin validointia... Vaatisi vähän syventymistä aiheeseen..


```{r, echo=TRUE}
summary(G2)
plot(G2)
G2$gam
```

GAM-mallien validointi ja visualisointi on vielä vähän hakusessa. Residuaalit pitäisi tässäkin tarkistaa.


### 2.2.4 GAM, NB, offset, (0 + vuosi|lauluryhmä)

Perus-GAM, jossa random-rakenne on smootherina. Selitettävänä muuttujana reviirien määrä. Pinta-ala offsettina. Negative binomial jakauma.

Mutta [tässä](http://martijnwieling.nl/files/GAM-tutorial-Wieling.pdf) tutoriaalissa sanotaan ettei random slopen ja random interceptin välille ole mahdollista ohjelmoida gam-funktiolla korrelaatiota:  

*Including a random slope* In similar fashion, we may include a by-speaker linear random slope (which would correspond to tilting the non-linear pattern) for the two-word-contrast (Word) as follows:  

m4 <- bam(Pos ~ Word + s(Time, by=Word) + s(Speaker,bs="re") + s(Speaker,Word,bs="re"), data=dat)  
 
In the lmer specification this random slope would be represented by **(0+Word|Speaker)**. Unfortunately, in the GAM specification, it is not possible to model a correlation between random intercepts and random slopes (i.e. an lmer specification such as (1+Word|Speaker) is not possible). At present this is a drawback compared to linear
mixed-effects regression, at least when linear random slopes are used.

Eli alla käyttämäni random-rakenne ei ole oikein, tai ainakaan just se mitä haetaan. Random slopen ja random interceptin välille ei saa korrelaatiota. Pitäisi kai käyttää GAMM-funktiota sit kuitenkin. 

```{r, cache=T}
M1 <- gam(terri ~ year + s(id, bs="re") + s(year,id, bs ="re"), offset=log(area), family = nb(), data= dataS, method = "ML")

M2 <- gam(terri ~ Abuild + Astream + Aroad + Ariver + agri5*year + s(Y, bs ="cs") + s(X, bs ="cs") + s(id, bs="re") + s(year,id, bs="re"), offset=log(area), family = nb(),data= dataS, method = "ML")

M3 <- gam(terri ~ Abuild + Astream + Aroad + Ariver + agri5*year + s(Y, bs ="cs") + s(X, bs ="cs") + year*temp + year*prec + s(id, bs="re") + s(year,id, bs="re"), offset=log(area), family = nb(), data= dataS, method = "ML")

M4 <- gam(terri ~ Abuild + Astream + Aroad + Ariver + agri5*year + s(Y, bs ="cs") + s(X, bs ="cs") + year*shanG + year*open + s(id, bs="re") + s(year,id, bs="re"), offset=log(area), family = nb(), data= dataS, method = "ML")

M5 <- gam(terri ~ Abuild + Astream + Aroad + Ariver + agri5*year + s(Y, bs ="cs") + s(X, bs ="cs") + year*temp + year*prec + year*shanG + year*open + s(id, bs="re") + s(year,id, bs="re"), offset=log(area), family = nb(), data= dataS, method = "ML")

AIC(M1,M2,M3,M4,M5)
```

M3 ja M5 ovat parhaimpia näistä. M3 on yksinkertaisempi.

```{r}
summary(M3)
plot(M3)
M3$gam
gam.check(M3)
```


Tsekkaan huvikseen M5:sen.
```{r}
summary(M5)
```


Pitäisikö plotata vielä tarkemmin kukin muuttuja vs. residuaalit?


### 2.2.5 GAMM, NB, offset, (1 + vuosi|lauluryhmä)

Lisäsin näihin malleihin myös agri5-muuttujalle interaktion vuoden kanssa.

**Pinta-ala muuttujana vai offsettina?** 

*Eräästä esimerkistä*: If you are going to model using the Poisson you have to have integer values for your response variable. You then have two options:

-Use area or some other suitable denominator as an offset. This would usually need to be logged first  

-Include area or etc as a predictor variable. Again this would usually be included as a log because you are modelling the log counts.  

If you use the offset approach you are saying that if I double the area I would expect to get double the count. If you use the predictor approach you are sayinh that you know if you multiply the area you multiply the counts but not necessarily by the same factor.

**Pinta-ala offset argumenttina vai osana mallia?**
"Argumenttina: Can be used to supply a model offset for use in fitting. Note that this offset
will always be completely ignored when predicting, unlike an offset included in formula (this used to conform to the behaviour of lm and glm)." Eli jos argumenttina niin predicted arvot eivät huomioi offsettia. Kumpikohan olis fiksumpi? Ennusteethan pitäisi siis tehdä jonkun kokoiselle osapopulaatiolle. 

**Random intercept ja random slope malli**

Random-muuttujan rakenne (lmer) cheat sheet [tässä](https://stats.stackexchange.com/questions/13166/rs-lmer-cheat-sheet).

V1 ~ (1+V3|V2) + V3  

P1: A global intercept  

P2: Random effect intercepts for V2 (i.e. for each level of V2, that level's intercept's deviation from the global intercept)  

P3: A single global estimate for the effect (slope) of V3  

P4: The effect of V3 within each level of V2 (more specifically, the degree to which the V3 effect within a given level deviates from the global effect of V3)  

P5: The correlation between intercept deviations and V3 deviations across levels of V2  

Eli intercept voi vaihdella kunkin lauluryhmän mukaan (lähtökohtaisesti joillain osapopulaatioilla on enemmän tai vähemmän reviirejä, joten yleistä mallia vääntäessä tämä vaihtelu pitää sallia ja ottaa huomioon). Random intercept malli kertoo kuinka paljon osapopulaatioiden välillä on "selittämätöntä" vaihtelua, eli vaihtelua siinä, miten paljon reviirien määrä johtuu jostain muuusta kuin fixed osan muuttujista.   

Vuoden vaikutus reviirien määrään (slope) voi myös vaihdella osapopulaatioiden välillä. Jossain lasku on jyrkempi ja jossain loivempi. Slope ja intercept voivat korreloida jossain määrin keskenään eli esimerkiksi osapopulaatioilla, joilla on enemmän reviirejä myös vuosittainen lasku reviirien määrässä on jyrkempi. Tai toisinpäin.   
 

**Mikä R-paketti valitaan?**

Zuurin kommentit paketin valinnasta:    
 What package should we use for a GAMM?  

Function  Package      Uses      Object names    
 gamm4      gamm4       lme4     M1_mer  M1_gam    
 gamm       mgcv        nlme     M1_lme  M1_gam     

 To gamm4 or to mgcv?  
 Gaussian: gamm4 or gamm  
 Crossed random effects: use gamm4  

 Model heterogeneity: nlme   but not in lme4. Use gamm  
 Model correlation: Y_s   = Covariate stuff_s + eps_s  
                    eps_s = rho * eps_s-1 + Pure Noise  
 But....this is all in nlme....(gls and lme)..so only in gamm  

Poisson/binomial:   
 Use gamm4/lme4 ....you can compare AICs  
 But also in gamm....but via PQL ...therefore...cannot compare AICs   


 Adding correlation in Gaussian models:  
 T1 <- gamm(Y ~ s(X), correlation = corAR1(form=~ Time))  
 T1 <- gamm(Y ~ s(X), correlation = corSpher(form=~ Lat+Lon))  


**Miten gamm malleja vertaillaan?** 

AIC ei kai ihan pätevä. gamm4 ja gamm funktioilla on ilmeisesti eroa. Katso Zuurin pingviiniesimerkit. Miten vapausasteet lasketaan gammeilla? smoothereissa on lineaarinen ja random osa? Eli yksi vai kaksi vapausastetta? Ratkaisee sen miten AIC lasketaan. Asiasta ei kai olla ihan yhtä mieltä. Zuur neuvoo tekemään analyysit Bayeslaisittain, jolloin tätä ongelmaa ei ole. Vai onko tämä ongelma vasta sitten kun vertailtavien mallien AIC arvot ovat hyvin lähekkäin. Jos niiden välillä on selvä ero -> AIC arvoihin voi luottaa??

mgvc.FAQ ([täällä](https://stat.ethz.ch/R-manual/R-devel/library/mgcv/html/mgcv-FAQ.html)):  

*When using gamm or gamm4, the reported AIC is different for the gam object and the lme or lmer object. Why is this?* There are several reasons for this. The most important is that the models being used are actually different in the two representations. When treating the GAM as a mixed model, you are implicitly assuming that if you gathered a replicate dataset, the smooths in your model would look completely different to the smooths from the original model, except for having the same degree of smoothness. Technically you would expect the smooths to be drawn afresh from their distribution under the random effects model. When viewing the gam from the usual penalized regression perspective, you would expect smooths to look broadly similar under replication of the data. i.e. you are really using Bayesian model for the smooths, rather than a random effects model (it's just that the frequentist random effects and Bayesian computations happen to coincide for computing the estimates). As a result of the different assumptions about the data generating process, AIC model comparisons can give rather different answers depending on the model adopted. Which you use should depend on which model you really think is appropriate. In addition the computations of the AICs are different. The mixed model AIC uses the marginal likelihood and the corresponding number of model parameters. The gam model uses the penalized likelihood and the effective degrees of freedom.  

*How can I compare gamm models?* In the identity link normal errors case, then AIC and hypotheis testing based methods are fine. Otherwise it is best to work out a strategy based on the summary.gam Alternatively, simple random effects can be fitted with gam, which makes comparison straightforward. Package gamm4 is an alternative, which allows AIC type model selection for generalized models. 


**Temporaalinen autokorrelaatio?** Peräkkäiset vuodet ovat reviirimäärältään samankaltaisempia kuin kauempana toisistaan olevat vuodet? corAR1 jutska.


**Negative binomial jakauman Theta?** gamm4-funktion negbin jakaumaan pitää määritellä theta. Miten se valitaan? 

Zuurin kaksi tapaa arvioida theta:

1) Käytetään gamm4-funktiota ja kokeillaan erilaisia thetoja, katsotaan kuvaajasta, mikä antaa parhaimman AIC arvon

```{r, cache=T}
AllThetas <- c(0.1, 0.5, 1, 5, 10,20)
AICs <- vector(length = 6)
i <- 1
for (MyTheta in AllThetas) {
       M1 <- gamm4(terri ~ Abuild + Astream + Aroad + Ariver + agri5*year + s(Y) + s(X) + year*temp + year*prec + year*shanG + year*open + offset(log(area)),
                random =~ (1 + year| id),
                family = negbin(theta = MyTheta),
                data = dataS)
       AICs[i] <- AIC(M1$mer)  #<---
       i <- i + 1
}
# And plot the results
plot(x = AllThetas, 
     y = AICs,
     xlab = "Theta value in NB GAMM",
     ylab = "AIC",
     cex.lab = 1.5,
     type = "l"
    )
```

Tästä ei tule tulokseksi mitään järkeävää. Tai AIC:t vaan laskee mitä isompi theta on. Onko se järkevä tulos?

2) Käytetään gam-funktiota, jolloin family=nb() arvioi itse sopivan thetan. Tässä tulee taas ongelmaksi gam-funktion random-rakenne. Miten siihen ohjelmoidaan oikeanlainen random intercept ja slope rakenne? Koodissa on nyt toistaiseksi rakenne, joka ymmärtääkseni ei salli korrelaatiota slopen ja interceptin välillä (eli (0 + year|id)). Voiko thetan arvioida näin?

```{r, cache=T}
#thetan voisi arvioida sovittamalla mallin GAM:lla eli random tekijä smootheriksi. Mutta mikä malli tässä pitäisi olla? Monimutkaisin?

M6 <- gam(terri ~ Abuild + Astream + Aroad + Ariver + agri5*year + s(Y) + s(X) + year*temp + year*prec + year*shanG + year*open + offset(log(area)) + s(id, bs="re") + s(year,id, bs="re"), family = nb(),data = dataS)
summary(M6)
Theta <- M6$family$getTheta(TRUE)


# If you want then you can run M1 again with the optimal theta.
M7 <- gamm4(terri ~ Abuild + Astream + Aroad + Ariver + agri5*year + s(Y) + s(X) + year*temp + year*prec + year*shanG + year*open + offset(log(area)),
            random = ~(1 + year|id),
            family = negbin(theta = Theta),  
            data = dataS)

# M6 and M7 should now give similar results.
summary(M6)
summary(M7$gam)
summary(M7$mer)

gam.vcomp(M6)
```

Ei nää mallit nyt ihan täsmää keskenään vaikka pitäisi. Siis jos vertailee muuttujille ja interceptille arvioituja parametreja. Ja random-muuttujien std.dev arvoja. Mutta jos tästä silti ottaisi tuon Thetan onkeensa.

```{r}
Theta
```


Jos tässä kokeilussa oli väärin käyttää tuota monimutkaisinta mallia niin kokeillaan sitten myös yksinkertaisemmalla mallilla. Saanko saman thetan?

```{r, cache=T}
M8 <- gam(terri ~ year + offset(log(area)) + s(id, bs="re") + s(year,id, bs="re"), family = nb(), data = dataS)
summary(M8)
Theta2 <- M8$family$getTheta(TRUE)


# If you want then you can run M4 again with the optimal theta.
M9 <- gamm4(terri ~ year + offset(log(area)),
            random = ~(1 + year|id),
            family = negbin(theta = Theta2),  
            data = dataS)

Theta2
```

Nyt theta on 14.02726 eli eroaa edellisestä arviosta jonkin verran. Zuurin esimerkki ei selitä, mitä mallia thetan arvioinnissa pitäisi käyttää. Siinä käytetään mallia, johon on jo aiemmista kiemuroista päädytty, eikä esimerkissä tehdä mallin valintaa tämän jälkeen (etsitään vain sopiva theta ja sovitetaan negbin malli).

Nyt en oikein tiedä minkä thetan valitsisin. Toistaiseksi valitsen tuon ekan vaihtoehdon, jonka etsimisessä käytettiin monimutkaisempaa mallia.

Nyt takaisin varsinaisten mallien pariin kun theta on arvioitu:

```{r, cache=T}
#varsinaiset mallit, joissa theta arvioitu gam-mallin avulla

G1=gamm4(terri ~ year + offset(log(area)), random= ~(1 + year|id), family=negbin(theta=Theta), data=dataS) 

G2=gamm4(terri ~ Abuild + Astream + Aroad + Ariver + agri5*year + s(Y) + s(X) + year + offset(log(area)), random= ~(1 + year|id), family=negbin(theta=Theta), data=dataS)

G3=gamm4(terri ~ Abuild + Astream + Aroad + Ariver + agri5*year + s(Y) + s(X)+ year*temp + year*prec + offset(log(area)), random= ~(1 + year|id), family=negbin(theta=Theta), data=dataS)

G4=gamm4(terri ~ Abuild + Astream + Aroad + Ariver + agri5*year + s(Y) + s(X) + year*shanG + year*open + offset(log(area)), random= ~(1 + year|id), family=negbin(theta=Theta), data=dataS)

G5=gamm4(terri ~ Abuild + Astream + Aroad + Ariver + agri5*year + s(Y) + s(X) + year*temp + year*prec + year*shanG + year*open + offset(log(area)), random= ~(1 + year|id), family=negbin(theta=Theta), data=dataS)
```



```{r}
AIC(G1$mer, G2$mer, G3$mer, G4$mer, G5$mer)
anova(G1$mer, G2$mer, G3$mer, G4$mer, G5$mer)
```

G3 ja G5 näyttävät saavan pienimmät AIC arvot.  
Mutta joissain esimerkeissä vertaillaan BIC arvoja, näissä mitattuna G2 olisi paras.

```{r}
summary(G3$gam)
summary(G3$mer)
plot(G3$gam)
```

Hmm.. Mitähän näistä nyt sanoisi?


**Mallin validointia seuraavaksi.**  
Ilmeisesti NB voi myös olla overdispersed.

```{r}
#Check dispersion parameter
p <- sum(G3$gam$edf) + 1 + 1 #theta and sigma id,  MITÄ TÄHÄN PITÄISI KIRJATA, tuleeko crossed random effectseistä vielä yksi degree of freedom lisää? vielä yksi +1?
N <- nrow(dataS)
E4 <- resid(G3$mer, type = "pearson")
Overdisp <- sum(E4^2) / (N - p)
Overdisp  

#Plot residuals vs ...
plot(x = dataS$X,
     y = E4,
     xlab = "X",
     ylab = "Pearson residuals")
abline(h = 0, lty = 2)     

#Plot residuals vs ...
plot(x = dataS$Y,
     y = E4,
     xlab = "Y",
     ylab = "Pearson residuals")
abline(h = 0, lty = 2)

#Is there a non-linear pattern in here?
T1 <- gam(E4 ~ s(Y), data = dataS)
summary(T1)
plot(T1)
abline(h = 0, lty = 2)
```

Tää validointi on Zuurin GAMM NB esimerkistä. En vielä osaa sen kummemmin tulkita näitä. Enkä tiedä mitä kaikkea pitäisi plotata.



### 2.2.6 gamm-funktio

Samat mallit voisi ajaa myös gamm-funktiolla. gamm-funktion etu olisi se, että sen negative binomial jakaumaan ei tarvitse määrittää thetaa. Arvioi kai sen itse (?) Mutta miten tehdään mallin vertailu jos AIC ei ole käytettävissä? Paitsi, että Zuurin kirjassa AIC vertailua tehdään kyllä ihan mennen tullen. 

Näissä malleissa pinta-alan logaritmi on argumentti-offsettina. 

```{r, cache=T}
G1=gamm(terri ~ year, offset=log(area), random= list(id=~1+year), family=nbinom2, data=dataS) 

G2=gamm(terri ~ Abuild + Astream + Aroad + Ariver + agri5*year + s(Y,bs="cr") + s(X,bs="cr") + year, offset=log(area), random= list(id=~1+year), family=nbinom2, data=dataS)

G3=gamm(terri ~ Abuild + Astream + Aroad + Ariver + agri5*year + s(Y,bs="cr") + s(X,bs="cr")+ year*temp + year*prec , offset=log(area), random= list(id=~1+year), family=nbinom2, data=dataS)

G4=gamm(terri ~ Abuild + Astream + Aroad + Ariver + agri5*year + s(Y,bs="cr") + s(X,bs="cr") + year*shanG + year*open, offset=log(area), random= list(id=~1+year), family=nbinom2, data=dataS)

G5=gamm(terri ~ Abuild + Astream + Aroad + Ariver + agri5*year + s(Y,bs="cr") + s(X,bs="cr") + year*temp + year*prec + year*shanG + year*open, offset=log(area), random= list(id=~1+year), family=nbinom2, data=dataS)
```
```{r}
AIC(G1$lme, G2$lme, G3$lme, G4$lme, G5$lme)
```

Hmm.. Tämän mukaan malli G4 on paras. Mutta unohdetaan tämä vertailu nyt toistaiseksi ja keskitytään vain tuon täyden mallin (G5) analysointiin. Verrataan ensin saako erilaisilla offset-rakenteilla erilaisia tuloksia.

Vähän myös mietityttää malleja sovitettaessa tuo varoitus: "non-list contrasts argument ignored". Mietin, että johtuisiko se jotenkin tuosta offsetista ja sen asettelusta mutta en keksi mikä siinä olisi väärin. Testaan samaa G5 mallia niin, että offset-argumentin sisällä on Larea. Random-rakenne on myös mielestäni koodattu nyt oikein ja jonkinlaisia tuloksiahan siitäkin saa.

```{r}
G6=gamm(terri ~ Abuild + Astream + Aroad + Ariver + agri5*year + s(Y,bs="cr") + s(X,bs="cr") + year*temp + year*prec + year*shanG + year*open, offset=Larea, random= list(id=~1+year), family=nbinom2, data=dataS)
```


```{r}
summary(G5$gam)
summary(G6$gam)
```

Aivan samat tulokset. Ei vaikutusta sillä miten offset koodataan.

Entäs offset-muuttujan koodaminen ei argumentiksi vaan malliin mukaan?

```{r}
#kokeilen offsetin laittamista mukaan malliin (predicted arvoissa offsetin vaikutus silloin mukana)
#en saa offsettia toimimaan log-funktion kanssa, käytän Larea-muuttujaa.

G7=gamm(terri ~ Abuild + Astream + Aroad + Ariver + agri5*year + s(Y,bs="cr") + s(X,bs="cr") + year*temp + year*prec + year*shanG + year*open + offset(Larea), random= list(id=~1+year), family=nbinom2, data=dataS)

summary(G7$gam)
```

Tällä tyylillä offset aiheuttaa hieman muutoksia tuloksiin. 


Tähän olen jumahtanut. Pitäisikö tehdä mallin valintaa, vai tarkastelemmeko vain mallia, jossa on kaikki muuttujat? (full modelhan ei saanut alhaisinta AIC arvoa). 

Miten malli validoidaan? Tarkistellaanko sen residuaaleja, käytetäänkö sitä ennusteiden tekemiseen ja verrataan ennusteita todellisiin havaintoihin?

Tehtävä listalla oli visualisoida smoothereita. Se on vielä tekemättä.






