---
title: "Ortolan Bunting analysis"
author: "me"
date: "9 joulukuuta 2019"
output: html_document
---

# Peltosirkkuaineiston analyysi

Tutkimuskysymykset:  

1) Peltosirkun häviämisnopeus kasvaa alueen avoimuuden vähentyessä ja eristyneisyyden kasvaessa  

2) Peltosirkun häviämisnopeus kasvaa peltoviljelyn muuttuessa viljavaltaisesta nurmivaltaiseksi  

3) Peltosirkun häviämisnopeus kasvaa viljelyn monimuotoisuuden vähentyessä  

4) Peltosirkun häviämisnopeus kasvaa maiseman pienipiirteisten rakenteiden yksipuolistuessa  



```{r, include=FALSE}
getwd()
paketit<-c("readr","tidyr","plyr","dplyr","vegan","ggplot2","lattice","psych","glmmTMB")
lapply(paketit,library,character.only=T)
```


## Aineiston tarkastelua

```{r}
data<-read.csv("OrtolanBunting.csv")

#tarkasta kaikkien luokkien muoto
data$id<-as.factor(data$id)

#pitäisikö vuosi olla factor vai integer?
data$fyear<-as.factor(data$year)

names(data)
summary(data)
str(data)
```



```{r}
#outliers
dotchart(data$terri, main= "territories")
dotchart(data$prec, main= "precipitation")
dotchart(data$temp, main= "temperature")
dotchart(data$open, main= "spring sown")
dotchart(data$SSS, main= "small-scale structures")

hist(data$terri)
```

Aineistossa on muutama MEGAosapopulaatio. Suurimmaksi osaksi pienempiä.

```{r, fig.width=14, fig.height=12}
#relationships
pairs.panels(data[,c(4:7,8:9,21:23,28:30)])
```

Reviirien lukumäärällä (terri) ja Shannon-Wienerin indeksillä (shan) on suht vahva korrelaatio. Keväällä kylvettävien kasvien osuus (open) ja keväällä pitkällä oraalla olevien kasvien (cover) osuudet ovat toistensa vastakohdat. Myös maatalousmaiseman osuus (agri5) ja pienrakenteiden tiheys (SSS) nousevat esille.

```{r, fig.width=14, fig.height=12}
#plottailua
xyplot(terri~year|id, data=data)
boxplot(terri~year, data=data)
boxplot(terri~id, data=data)
xyplot(terri~SSS, data=data)
xyplot(terri~open, data=data)
xyplot(terri~cover, data=data)
```


## Mallit

M1 = year  

M2 = year + kov  

M3 = year + kov + weather x year  

M4 = year + kov + pelto x year  

M5 = year + kov + weather x year + pelto x year  


Kov(ariaatit) tarkoittaa SSS, agri5 ja koordinaatteja.  
Weather tarkoittaa sadantaa ja lämpötilaa.  
Pelto tarkoittaa shannon-indeksiä ja avoimen maan osuutta (open).


```{r}
#esimerkit:
#m1=glmmTMB(N ~Year + (1|fYear) + (1|Site), family=nbinom2, data=Embhor) 
#m2=glmmTMB(N ~SSS + Landscape + X + Y + X*Y + Year + (1|fYear) + (1|Site), family=nbinom2, data=Embhor) 
#m3=glmmTMB(N ~SSS + Landscape + X + Y + X*Y + Year*Temp + Year*Rain + Year*NDVI + (1|fYear) + (1|Site), family=nbinom2, data=Embhor)
#m4=glmmTMB(N ~SSS + Landscape + X + Y + X*Y + Year*Cropdiv + Year*Plough + (1|fYear) + (1|Site), family=nbinom2, data=Embhor)
#m5=glmmTMB(N ~SSS + Landscape + X + Y + X*Y + Year*Temp + Year*Rain + Year*NDVI + Year*Cropdiv + Year*Plough + (1|fYear) + (1|Site), family=nbinom2, data=Embhor)

#varsinaiset mallit:
M1=glmmTMB(terri ~ year + (1|fyear) + (1|id), family=nbinom2, data=data)
summary(M1)

M2=glmmTMB(terri ~ SSS + agri5 + X + Y + X*Y + year + (1|fyear) + (1|id), family=nbinom2, data=data)
summary(M2)

M3=glmmTMB(terri ~ SSS + agri5 + X + Y + X*Y + year*temp + year*prec + year*ndvi  + (1|fyear) + (1|id), family=nbinom2, data=data)
summary(M3)

M4=glmmTMB(terri ~ SSS + agri5 + X + Y + X*Y + year*shan + year*open + (1|fyear) + (1|id), family=nbinom2, data=data)
summary(M4)

M5=glmmTMB(terri ~ SSS + agri5 + X + Y + X*Y + year*temp + year*prec + year*ndvi + year*shan + year*open + (1|fyear) + (1|id), family=nbinom2, data=data)
summary(M5)
```

Mikään malleista ei näytä toimivan. Mietin, voiko year olla mukana sekä fixed- että random-muuttujana. Kokeilen poistaa muuttujan year random-efekteistä.  

Muuttuja 'id' eli jokaisen osapopulaaation yksilöivä tunniste on random-muuttuja koska se saattaa sisältää jotain informaatiota, jota fixed-muuttujat eivät sisällä koska koko populaatio ei ole täydellisesti edustettuna otoksessa.  

Määritelmiä siitä, milloin effect on fixed tai random:  

Effects are fixed if they are interesting in themselves or random if there is interest in the underlying population.  

When a sample exhausts the population, the corresponding variable is fixed; when the sample is a small (i.e., negligible) part of the population the corresponding variable is random.  

Mutta entäpä vuosi?  
Random-efektinä se huomioisi vuosien välisen ajallisen riippuvuuden. Osapopulaatiolla, jolla on monta lauluryhmää yhtenä vuonna, on suuremmalla todennäköisyydellä monta lauluryhmää myös seuraavana vuonna.  
Fixed-efektinä se selittäisi lauluryhmien määrässä tapahtuvaa vaihtelua suoraan. Vuodet ovat erilaisia (esim. tapahtumat Afrikassa vaihtelevat) ja jokin asia, jota emme ole tajunneet mitata voi selittyäkin vuodella.  



```{r}
#varsinaiset mallit:
M1=glmmTMB(terri ~ year  + (1|id), family=nbinom2, data=data)
summary(M1)

M2=glmmTMB(terri ~ SSS + agri5  +  year + X*Y  + (1|id), family=nbinom2, data=data)
summary(M2)

M3=glmmTMB(terri ~ SSS + agri5 + X + Y + X*Y + year*temp + year*prec + year*ndvi   + (1|id), family=nbinom2, data=data)
summary(M3)

M4=glmmTMB(terri ~ SSS + agri5 + X + Y + X*Y + year*shan + year*open  + (1|id), family=nbinom2, data=data)
summary(M4)

M5=glmmTMB(terri ~ SSS + agri5 + X + Y + X*Y + year*temp + year*prec + year*ndvi + year*shan + year*open  + (1|id), family=nbinom2, data=data)
summary(M5)
```

