---
title: "Ortolan Bunting analysis"
author: "me"
date: "9 joulukuuta 2019"
output: html_document
---

# Peltosirkkuaineiston analyysi

Tutkimuskysymykset:  

1) Peltosirkun häviämisnopeus kasvaa alueen avoimuuden vähentyessä ja eristyneisyyden kasvaessa  

2) Peltosirkun häviämisnopeus kasvaa peltoviljelyn muuttuessa viljavaltaisesta nurmivaltaiseksi  

3) Peltosirkun häviämisnopeus kasvaa viljelyn monimuotoisuuden vähentyessä  

4) Peltosirkun häviämisnopeus kasvaa maiseman pienipiirteisten rakenteiden yksipuolistuessa  



```{r, include=FALSE}
getwd()
paketit<-c("readr","tidyr","plyr","dplyr","vegan","ggplot2","lattice","psych","glmmTMB","lme4","MASS","MuMIn")
lapply(paketit,library,character.only=T)
```


## Aineiston tarkastelua

```{r}
data<-read.csv("OrtolanBunting.csv")

#tarkasta kaikkien luokkien muoto
data$id<-as.factor(data$id)

#pitäisikö vuosi olla factor vai integer?
data$fyear<-as.factor(data$year)

names(data)
summary(data)
str(data)
```

###Poikkeavia havaintoja

```{r}
#outliers
dotchart(data$terri, main= "territories")
dotchart(data$prec, main= "precipitation")
dotchart(data$temp, main= "temperature")
dotchart(data$open, main= "spring sown")
dotchart(data$SSS, main= "small-scale structures")

hist(data$terri)

#kuinka monta käyntikertaa per osapopulaatio?
table(data$id)
```

Aineistossa on muutama MEGAosapopulaatio. Suurimmaksi osaksi pienempiä.  

Muutamalla osapopulaatiolla on käyty vain kerran.


### Riippuvuussuhteita

```{r, fig.width=14, fig.height=12}
#relationships
pairs.panels(data[,c(4:7,8:9,21:23,28:30)])
```

Reviirien lukumäärällä (terri) ja Shannon-Wienerin indeksillä (shan) on suht vahva korrelaatio. Keväällä kylvettävien kasvien osuus (open) ja keväällä pitkällä oraalla olevien kasvien (cover) osuudet ovat toistensa vastakohdat. Myös maatalousmaiseman osuus (agri5) ja pienrakenteiden tiheys (SSS) nousevat esille.


### Lisää plottailua

```{r, fig.width=14, fig.height=12}
#plottailua
xyplot(terri~year|id, data=data)
boxplot(terri~year, data=data)
boxplot(terri~id, data=data)
xyplot(terri~SSS, data=data)
xyplot(terri~open, data=data)
xyplot(terri~cover, data=data)
```


## Mallit

Peruspiirteittäin suunniteltiin mallit näin:

M1 = year  

M2 = year + kov  

M3 = year + kov + weather x year  

M4 = year + kov + pelto x year  

M5 = year + kov + weather x year + pelto x year  


Kov(ariaatit) tarkoittaa SSS, agri5 ja koordinaatteja.  
Weather tarkoittaa sadantaa ja lämpötilaa.  
Pelto tarkoittaa shannon-indeksiä ja avoimen maan osuutta (open).

### Suunnitelman mukaiset ensimmäiset yritykset

```{r}
#esimerkit:
#m1=glmmTMB(N ~Year + (1|fYear) + (1|Site), family=nbinom2, data=Embhor) 
#m2=glmmTMB(N ~SSS + Landscape + X + Y + X*Y + Year + (1|fYear) + (1|Site), family=nbinom2, data=Embhor) 
#m3=glmmTMB(N ~SSS + Landscape + X + Y + X*Y + Year*Temp + Year*Rain + Year*NDVI + (1|fYear) + (1|Site), family=nbinom2, data=Embhor)
#m4=glmmTMB(N ~SSS + Landscape + X + Y + X*Y + Year*Cropdiv + Year*Plough + (1|fYear) + (1|Site), family=nbinom2, data=Embhor)
#m5=glmmTMB(N ~SSS + Landscape + X + Y + X*Y + Year*Temp + Year*Rain + Year*NDVI + Year*Cropdiv + Year*Plough + (1|fYear) + (1|Site), family=nbinom2, data=Embhor)

#varsinaiset mallit:
M1=glmmTMB(terri ~ year + (1|fyear) + (1|id), family=nbinom2, data=data)
summary(M1)

#M2=glmmTMB(terri ~ SSS + agri5 +  X*Y + year + (1|fyear) + (1|id), family=nbinom2, data=data)
#summary(M2)

#M3=glmmTMB(terri ~ SSS + agri5 +  X*Y + year*temp + year*prec + year*ndvi  + (1|fyear) + (1|id), family=nbinom2, data=data)  #tästä ehkä ndvi pois?
#summary(M3)

#M4=glmmTMB(terri ~ SSS + agri5 +  X*Y + year*shan + year*open + (1|fyear) + (1|id), family=nbinom2, data=data)
#summary(M4)

#M5=glmmTMB(terri ~ SSS + agri5  + X*Y + year*temp + year*prec + year*ndvi + year*shan + year*open + (1|fyear) + (1|id), family=nbinom2, data=data)
#summary(M5)
```

Mikään malleista ei näytä toimivan. 

Muuttuja 'id' eli jokaisen osapopulaaation yksilöivä tunniste on random-muuttuja koska se saattaa sisältää jotain informaatiota, jota fixed-muuttujat eivät sisällä koska koko populaatio ei ole täydellisesti edustettuna otoksessa.  

Määritelmiä siitä, milloin effect on fixed tai random: "Effects are fixed if they are interesting in themselves or random if there is interest in the underlying population. When a sample exhausts the population, the corresponding variable is fixed; when the sample is a small (i.e., negligible) part of the population the corresponding variable is random".  

Mutta entäpä vuosi?  

Random-efektinä vuosi huomioisi vuosien välisen ajallisen riippuvuuden. Osapopulaatiolla, jolla on monta lauluryhmää yhtenä vuonna, on suuremmalla todennäköisyydellä monta lauluryhmää myös seuraavana vuonna.  
Fixed-efektinä se selittäisi lauluryhmien määrässä tapahtuvaa vaihtelua suoraan. Vuodet ovat erilaisia (esim. tapahtumat Afrikassa vaihtelevat) ja jokin asia, jota emme ole tajunneet mitata voi selittyäkin vuodella.  


Muuttuja sekä fixed että random-tekijänä?  

Lue aiheesta [täältä](https://www.theanalysisfactor.com/mixed-models-predictor-both-fixed-random/). Voiko vuosi siis olla fixed effect vain silloin kun se on interaktiossa jonkun toisen muuttujan kanssa? 


Nested or crossed?

Relatively few mixed effect modeling packages can handle crossed random effects, i.e. those where one level of a random effect can appear in conjunction with more than one level of another effect. (This definition is confusing, and I would happily accept a better one.) A classic example is crossed temporal and spatial effects. If there is random variation among temporal blocks (e.g. years) ‘’and’‘random variation among spatial blocks (e.g. sites),’‘and’‘if there is a consistent year effect across sites and’‘vice versa’’, then the random effects should be treated as crossed. 

Selkeä vastaus lötyy [täältä](https://stats.stackexchange.com/questions/228800/crossed-vs-nested-random-effects-how-do-they-differ-and-how-are-they-specified).


Random-muuttujan havaintojen määrä?  

Joillain osapopulaatioilla on käyty vain kerran, joillain taas täydet 19 kertaa. Jos osapopulaatio on random-tekijä täytyy siitä olla havaintoja useampia. Muuten ei pysty arvioimaan ryhmän sisäistä vaihtelua? Katso kysymys [aiheesta](https://stats.stackexchange.com/questions/242821/how-will-random-effects-with-only-1-observation-affect-a-generalized-linear-mixe). Vastaus on kai, että ei haittaa, kunhan vaihtelun saa arvioitua muista osapopulaatioista, joista on useampia havaintoja. 

Muuttujien skaalaaminen?

Vuoden keskittäminen? Vuosi 2000 olisi baseline ja siitä eteenpäin vuosi 1,2,3 jne. Tai Cyear = year-mean(year). Uusi muuttuja.


```{r}
#Pitäisikö aineisto skaalata?
dataS=data %>%
   mutate_at(c(2,4,5,6,7,9:30), funs(c(scale(.))))


M1=glmmTMB(terri ~ year + (1|fyear)+ (1|id), family=nbinom2, data=dataS)

M2=glmmTMB(terri ~ SSS + agri5 + X*Y + year + (1|fyear) + (1|id), family=nbinom2, data=dataS)

M3=glmmTMB(terri ~ SSS + agri5 + X*Y + year*temp + year*prec  + (1|fyear)  + (1|id), family=nbinom2, data=dataS)

M4=glmmTMB(terri ~ SSS + agri5 + X*Y + year*shan + year*open + (1|fyear) + (1|id), family=nbinom2, data=dataS)

M5=glmmTMB(terri ~ SSS + agri5 + X*Y + year*temp + year*prec + year*shan + year*open + (1|fyear) + (1|id), family=nbinom2, data=dataS)

output1<-model.sel(M1,M2,M3,M4,M5) 

# AICc Table
output1

output2=model.sel(M4,M5)

#tehdään model averaging
summary(model.avg(output2, revised.var = TRUE))

summary(M5)

M6=glmmTMB(terri ~ SSS + agri5 + X + Y + year + temp + prec + shan + open + (1|fyear) + (1|id), family=nbinom2, data=dataS)

M7=glmmTMB(terri ~ agri5 + X + Y + year + temp + prec + shan  + (1|fyear) + (1|id), family=nbinom2, data=dataS)

AIC(M6,M7)

M8=glmmTMB(terri ~ agri5 + X + Y + year + temp + shan  + (1|fyear) + (1|id), family=nbinom2, data=dataS)

AIC(M7,M8)

M9=glmmTMB(terri ~ agri5 + X + Y + year + shan  + (1|fyear) + (1|id), family=nbinom2, data=dataS)

AIC(M8,M9)

M10=glmmTMB(terri ~ agri5  + Y + year + shan  + (1|fyear) + (1|id), family=nbinom2, data=dataS)

AIC(M9,M10)

M11=glmmTMB(terri ~ agri5  + year + shan  + (1|fyear) + (1|id), family=nbinom2, data=dataS)

AIC(M10,M11)

M12=glmmTMB(terri ~ Y + year + shan  + (1|fyear) + (1|id), family=nbinom2, data=dataS)

AIC(M10,M12)

M13=glmmTMB(terri ~ agri5  + Y + year   + (1|fyear) + (1|id), family=nbinom2, data=dataS)

AIC(M10,M13)

M14=glmmTMB(terri ~ agri5  + Y  + shan  + (1|fyear) + (1|id), family=nbinom2, data=dataS)

AIC(M10,M14)
```

Agri5, Y ja shan merkitseviä.

```{r}
#neot erikseen
N1=glmmTMB(terri ~ neo * year + X * Y + (1|fyear) + (1|id), family=nbinom2, data=dataS)
summary(N1)

N2=glmmTMB(terri ~ neo + year + X + Y + (1|fyear) + (1|id), family=nbinom2, data=dataS)
AIC(N1,N2)

N3=glmmTMB(terri ~ neo + year  + Y + (1|fyear) + (1|id), family=nbinom2, data=dataS)
AIC(N2,N3)

N4=glmmTMB(terri ~ neo + Y + (1|fyear) + (1|id), family=nbinom2, data=dataS)
AIC(N3,N4)

N5=glmmTMB(terri ~ neo + year  + (1|fyear) + (1|id), family=nbinom2, data=dataS)
AIC(N3,N5)

N6=glmmTMB(terri ~  year + Y + (1|fyear) + (1|id), family=nbinom2, data=dataS)
AIC(N3,N6)

summary(N3)
summary(N6)
```



```{r}



```
